臺灣高等法院民事判決　　　　　九十四年度上易字第一四九號
上　訴　人　甲○○
　　　　　　乙○○
上二人共同
訴訟代理人　江雅萍律師
被　上訴人　丙○○
前列當事人間請求侵權行為損害賠償事件，上訴人對於中華民國
九十三年十二月二十九日臺灣桃園地方法院九十三年度訴字第一
四四九號第一審判決提起上訴，本院於九十四年五月三日言詞辯
論終結，判決如下：
    主      文
原判決關於駁回上訴人後開第二項之訴部分，及訴訟費用之裁判
均廢棄。
被上訴人應給付上訴人甲○○、乙○○各新臺幣貳萬元，及均自
民國九十三年十一月十八日起，至清償日止，按週年利率百分之
五計算之利息。
其餘上訴駁回。
第一、二審訴訟費用，由被上訴人負擔十五分之一，上訴人甲○
○、乙○○各負擔十五分之七。
    事實及理由
一、上訴人主張：坐落桃園縣平鎮市鎮七一五之一地號農地
    為上訴人乙○○之家族祖產，被上訴人並無所有權，卻執意
    耕作，並再三排擠上訴人而屢生事端，民國九十二年二月二
    十日下午五時許，被上訴人之子黃辰燄、黃科順又與上訴人
    在系爭農地發生爭執，時隔一小時，被上訴人竟帶其妻黃鄧
    菊渼、其女黃慧娟、其媳鍾金枝及其子黃辰燄、黃科順共六
    人，在上訴人位於桃園縣平鎮市振興里十鄰平鎮一三二號住
    處旁之土地公廟前圍堵上訴人，爭執中黃辰燄徒手勒住上訴
    人甲○○脖子，並將甲○○摔倒在地，致甲○○受有左膝挫
    傷之傷害，黃辰燄甚且當場恐嚇上訴人稱：「傢伙我已經帶
    來，殺人不過坐十幾年的牢」，被上訴人亦附和揚稱：「乙
    ○○夫妻出門要小心，全里的人對乙○○夫妻已產生公憤」
    等語，對上訴人之人身自由造成威脅，並損害上訴人之名譽
    ，上訴人精神上因而受有痛苦，爰依民法第一百八十四條第
    一項前段、第一百九十五條第一項之規定，請求被上訴人應
    賠償上訴人各新台幣（下同）三十萬元等情。並聲明：(一)原
    判決廢棄。(二)被上訴人應賠償上訴人甲○○三十萬元，及自
    起訴狀繕本送達之翌日起至清償日止，按年息百分之五計算
    之利息。(三)被上訴人應賠償上訴人乙○○三十萬元，及自起
    訴狀繕本送達之翌日起至清償日止，按年息百分之五計算之
    利息。
二、被上訴人則以：九十二年二月二十日下午五時許，上訴人因
    系爭農地整地事宜，與被上訴人之子黃辰燄、黃科順發生衝
    突，致黃辰燄、黃科順跌入水溝全身泥濘不堪，被上訴人遂
    於同日下午六時許，率同黃辰燄等人到上訴人住處前之三合
    院與上訴人理論，雙方一言不合，發生拉扯，被上訴人始稱
    「老天有眼，乙○○夫妻出門要小心，全里的人對乙○○夫
    妻已產生公憤」等語，上訴人乙○○當時並持鋤頭傷害黃辰
    燄，經原法院九十三年度簡上字第一四九號刑事判決判處拘
    役確定在案。實則上訴人已非第一次與鄰里發生爭執，此為
    鄰里所盡知，且被上訴人當時係在上訴人之住處與上訴人互
    以言語爭執，並無向第三人提及之意思，故被上訴人之前開
    言詞難認有何使人心生畏怖或貶損名譽之問題。退萬步言，
    即便被上訴人之言詞已對上訴人名譽造成貶損，依兩造之身
    分、地位、可能產生之損害及事情發生之經過，上訴人所主
    張之賠償金額亦屬過高等語置辯。並聲明：上訴駁回。
三、兩造不爭執之事實：
    上訴人主張九十二年二月二十日下午五時許，被上訴人之子
    黃辰燄、黃科順與上訴人在系爭農地發生爭執，同日下午六
    時許，被上訴人率同其妻黃鄧菊渼、其女黃慧娟、其媳鍾金
    枝及其子黃辰燄、黃科順共六人，在上訴人位於桃園縣平鎮
    市振興里十鄰平鎮一三二號住處前之三合院與上訴人發生爭
    執，被上訴人揚稱：「乙○○夫妻出門要小心，全里的人對
    乙○○夫妻已產生公憤」等事實，業據其提出臺灣桃園地方
    法院檢察署檢察官九十二年度偵字第五○七一號、第一八一
    九五號不起訴處分書、九十三年度偵續字第四五號不起訴處
    分書、臺灣高等法院檢察署九十三年度上聲議字第三六四六
    號處分書等影本為證（見原審卷第十至二三頁），為被上訴
    人所不爭執，堪信為真實。
四、上訴人主張被上訴人揚稱：「乙○○夫妻出門要小心，全里
    的人對乙○○夫妻已產生公憤」等語，對上訴人之人身自由
    造成威脅，並損害上訴人之名譽，上訴人精神上因而受有痛
    苦，依民法第一百八十四條第一項前段、第一百九十五條第
    一項之規定，請求被上訴人負損害賠償責任等情。被上訴人
    則以上訴人已非第一次與鄰里發生爭執，為鄰里所盡知，且
    被上訴人當時係在上訴人之住處與上訴人互以言語爭執，並
    無向第三人提及之意思，故被上訴人之前開言詞難認有何使
    人心生畏怖或貶損名譽之問題云云。是本件所應審究者，厥
    為被上訴人所為上開言詞，是否基於毀損上訴人名譽之故
    意或過失，指摘或傳述非屬真實之事實，而足以減損或貶抑
    他人在社會上之人格、聲譽地位，而侵害訴上人之名譽權了
    。對上訴人之身心是否造成威脅之危害，而侵害上訴人之
    自由權？茲審究如下：
  (一)按所謂名譽，係指人在社會所享有一切對其品德、聲譽所為
    之評價。又所謂侵害名譽，係指貶損他人人格在社會上之評
    價而言，必須依一般社會觀念，足認其人之聲譽已遭貶損始
    足當之，至於主觀上是否感受到損害，則非認定之標準。據
    上訴人於原審到庭陳稱：「﹝法官問：被告（即被上訴人）
    說前開話語時，有無其他人在場？﹞只有我們夫妻二人，及
    被告與其家人在場，被告是到我們家中庭院來說那些話，我
    們住處是三合院，所以被告可以進來」等語（見原審卷第三
    三頁），顯見被上訴人為上開言詞時，係處於上訴人住處前
    之三合院，且僅為發生言語及肢體衝突之當事人即被上訴人
    之妻黃鄧菊渼、女黃慧娟、媳鍾金枝及子黃辰燄、黃科順，
    與上訴人乙○○、甲○○夫妻所聽聞，並未流傳至其他不特
    定之社會大眾，而被上訴人所言亦不影響兩造在場聽聞之家
    屬對上訴人乙○○及甲○○之評價，自難認上訴人之人格社
    會評價，會因此受有貶損，是上訴人主張被上訴人上開所言
    損害上訴人之名譽云云，洵無足取。
  (二)按因故意或過失，不法侵害他人之權利者，負損害賠償責任
    ；不法侵害他人之身體、健康、名譽、自由、信用、隱私、
    貞操，或不法侵害其他人格法益而情節重大者，被害人雖非
    財產上之損害，亦得請求賠償相當之金額，民法第一百八十
    四條第一項前段、第一百九十五條第一項前段分別定有明文
    。所謂侵害他人之自由，並不以剝奪他人之行動或限制其行
    動自由為限，即以強暴、脅迫之方法，影響他人之意思決定
    ，或對其身心加以威脅，使生危害，亦包括在內（最高法院
    八十一年度台上字第二四六二號判決要旨參照）。查上訴人
    乙○○與甲○○係夫妻，於九十二年二月二十日下午五時許
    ，乙○○與甲○○在桃園縣平鎮市鎮七一七之一地號土
    地附近之田中整地耕種，適有黃辰燄、黃科順兄弟在上開地
    號土地整地耕種，因乙○○認為黃辰燄、黃科順整地耕種之
    土地係乙○○兄弟共有，遂出言制止黃辰燄、黃科順繼續整
    地，因而與黃科順先發生言語衝突，繼而乙○○與甲○○則
    與黃辰燄、黃科順兄弟，爆發互相推擠、拉扯之肢體衝突，
    衝突過後，黃辰燄、黃科順兄弟返家換衣服，其二人之父丙
    ○○得知上情，遂率同黃辰燄之母黃鄧菊渼、黃辰燄之妹黃
    惠娟、黃辰燄之妻鍾金枝及黃辰燄、黃科順兄弟等人，於同
    日下午六時許，前往桃園縣平鎮市平鎮一三二號乙○○夫婦
    和，發生互相拉扯、推擠之衝突（乙○○、甲○○告訴丙○
    ○、黃鄧菊渼、黃辰燄、黃科順、黃惠娟、鍾金枝等人傷害
    等案件，先經檢察官為不起訴處分，經聲請再議發回後，續
    行偵查。丙○○、黃鄧菊渼、黃科順、黃惠娟、鍾金枝部分
    ，仍經檢察官為不起訴處分；黃辰燄傷害、恐嚇危害安全部
    分，經檢察官聲請簡易判決處刑，原法院於九十三年十一月
    九日，以九十三年度壢簡字第一二三四號判處黃辰燄拘役五
    十日、四十五日，應執行拘役九十日），期間甲○○與黃鄧
    菊渼捉對拉扯，黃辰燄隨後亦伸手拉扯甲○○，乙○○見狀
    ，遂基於普通傷害之犯意，持其耕種用之鋤頭揮擊黃辰燄右
    手第三、四指，致黃辰燄因而受有右手第三、四指挫傷併瘀
    血之傷害等情，為原法院九十三簡上字第一四九號乙○○傷
    害案件刑事確定判決所認定之事實，有該裁判書查詢內容附
    卷可稽（見原審卷第四○至四二頁）。被上訴人復於原審陳
    稱：「（法官問：是否有說：『老天有眼，乙○○夫妻出門
    要小心，全里的人對乙○○夫妻已產生公憤』等語？）是。
    是因為原告（即上訴人）去田裡面找我兒子，在平鎮段的土
    地，叫他們不能耕那塊田，還把我兒子壓在地上，我事後知
    道，就過去找原告，才說這些話，原告當時也在田裡。田地
    的旁邊就是土地公廟，時間是在九十二年二月二十日晚上六
    點左右沒錯」等語（見原審卷第三二頁），核與原法院檢察
    署檢察官九十二年度偵字第五○七一號、第一八一九五號不
    起訴處分書就關於被上訴人之陳述記載相符，亦有該不起訴
    處分書影本足憑（見原審卷第一○至一四頁）。足見被上訴
    人係於率同其妻黃鄧菊渼、其女黃慧娟、其媳鍾金枝及其子
    黃辰燄、黃科順共六人，與上訴人乙○○、甲○○夫妻發生
    肢體衝突之情形下，揚言稱：「老天有眼，乙○○夫妻出門
    要小心，全里的人對乙○○夫妻已產生公憤」等語，被上訴
    人雖未向上訴人表示欲加惡害之具體作為內容，惟審諸事發
    當日上訴人乙○○、甲○○二人係與被上訴人、黃鄧菊渼、
    黃慧娟、鍾金枝、黃辰燄及黃科順共六人發生言語及肢體衝
    突之情狀，被上訴人上開言語足以對上訴人之身心造成威脅
    使生危害，揆諸前揭說明，應認被上訴人已構成因故意或過
    失不法侵害上訴人之自由，上訴人據此主張被上訴人應負損
    害賠償責任等語，洵屬有據。
五、按慰藉金之多寡，應斟酌雙方之身分、地位、資力與加害之
    程度及其他各種情形核定相當之數額。其金額是否相當，自
    應依實際加害情形與被害人所受之痛苦及雙方之身分、地位
    、經濟狀況等關係決定之（最高法院八十五年度台上字第四
    六○號判決要旨參照）。查上訴人之自由受被上訴人不法侵
    害，精神顯受有痛苦，則上訴人請求賠償相當之金額，於法
    自屬有據，經審酌上訴人均為國中畢業，現為務農，被上訴
　　人則為國小畢業，自為耕作且代耕，本院斟酌實際情況，及
    兩造之身分、地位、經濟能力等，認為上訴人乙○○、甲○
    ○請求被上訴人賠償非財產上損害以各二萬元為適當，上訴
    人於此範圍之請求洵屬正當，逾此範圍之請求，則無法准許
    ，應予駁回。
六、綜上所述，上訴人依民法第一百八十四條第一項前段、第一
    百九十五條第一項前段之規定，請求被上訴人賠償上訴人甲
    ○○、乙○○各二萬元，及自起訴狀繕本送達翌日即九十三
    年十一月十八日起，至清償日止，按週年利率百分之五計算
    之利息部分，為有理由，應予准許。逾此所為請求，為無理
    由，應予駁回。原審就上開應准許部分，為上訴人敗訴之判
    決，尚有未洽。上訴意旨指摘原判決關於此部分不當，求予
    廢棄改判，為有理由，爰由本院予以廢棄改判如主文第二項
    所示。至上訴人之請求不應准許部分，原判決為上訴人敗訴
    之判決，經核並無不合，上訴意旨求予廢棄改判，為無理由
    ，應駁回其上訴。
七、本案事證已臻明確，兩造其餘主張、陳述及所提之證據，經
    審酌後認與判決結果不生影響，爰不一一論述，附此敘明。
八、據上論結，本件上訴為一部有理由，一部無理由，爰依民事
    訴訟法第四百五十條、第四百四十九條第一項、第七十九條
    ，判決如主文。
中　　華　　民　　國　  九十四　年    五　月   十七   日
                  民事第十四庭審判長法  官 劉靜嫻
                          　　　　  法  官 李錦美
                          　　　　　法  官 陳昆煇
正本係照原本作成。
不得上訴。
中　　華　　民　　國　　94　　年　　5 　　月　　18　　日
　　　　　　　　　　　　　　　　　　書記官 李佳樺
